【裁判字號】    92,上訴,447
【裁判日期】    920902
【裁判案由】    偽造有價證券
【裁判全文】
臺灣高等法院臺南分院刑事判決              九十二年度上訴字第四四七號    Ｇ
      上  訴  人
      即自訴人    庚  ○  ○
      自訴代理人  甲  ○  ○
      被      告  癸  ○  ○
      選任辯護人  許  世  烜
      被      告  辛  ○  ○
      右二人共同
      指定辯護人  本院公設辯護人  戊  ○  ○
右上訴人因被告偽造有價證券案件，不服臺灣台南地方法院（九十二年度自字第四七
號）中華民國九十二年三月二十日第一審判決，提起上訴，本院判決如左：
      主      文
上訴駁回。
      理      由
一、自訴意旨略以（原審誤載為公訴意旨）：被告辛○○、壬○○，係父子關係，被
    告癸○○係被告壬○○之配偶，渠等三人明知自訴人庚○○（華爾街西服號）所
    簽發如附表所示之支票三紙，其原始交付辛○○之發票日年度均為民國「八十三
    」年，竟未得自訴人庚○○之同意，即基於共同犯意之聯絡，先委由不詳姓名之
    人擅自將上開支票之發票日年度變造為「八十八」年，再委由被告癸○○，被告
    壬○○於附表所示時日予以提示，未獲付款後，被告癸○○並持附表編號一向台
    灣台南地方法院提起請求給付票款訴訟，且於訴訟中委任被告辛○○為訴訟代理
    人，嗣經台灣台南地方法院以八十八年度南簡字第一０六三號民事判決駁回被告
    癸○○之請求，被告癸○○不服，提起上訴，亦經同法院以八十九年度南簡上字
    第十四號判決駁回其上訴確定，始未得逞；另被告壬○○持附表編號二、三向同
    法院提起請求給付票款訴訟（案號八十八年度南簡字第九一四號），因被告壬○○兩次未到庭，而視為撤回訴訟。因認被告等共同涉有刑法第二０一條變造有價
    證券之罪嫌等語。
二、按犯罪事實應依證據認定之，無證據不得推定其犯罪事實；又不能證明被告犯罪
    者，即應諭知無罪之判決，刑事訴訟法第一百五十四條、第三百零一條第一項分
    別定有明文。又認定不利於被告之事實，須依積極證據，苟積極證據不足為不利
    於被告事實之認定時，即應為有利於被告之認定，更不必有何有利之證據（最高
    法院三十年上字第八一六號判例參照）。而事實之認定，應憑證據，如未能發現
    相當證據，或證據不足以證明，自不能以推測或擬制之方法，為裁判基礎（最高
    法院四十年台上字第八六號判例參照）。又告訴人之告訴，本以使被告受刑事訴
    追為目的，故其陳述是否與事實相符，自應調查其他證據，以資審認，苟其所為
    攻擊之詞，尚有瑕疵，則在此瑕疵未予究明以前，即不能遽採為斷罪之基礎（最
    高法院五十二年台上字第一三００號、六十一年台上字第三０九九號判例參照）
    。綜稽上述可知，告訴人之指訴必須在無瑕疵，且復有其他積極適合之證據可證
    明其指訴與事實相符時始得採取；倘無積極適合之證據可證明犯罪事實時，即使
    被告無法提出有利之證據，或被告之辯解為虛偽者，仍應認定被告並無告訴人所
    指訴之犯罪事實。此在自訴之情形，亦應為相同之解釋。
三、本件上訴人即自訴人認被告等涉有前開犯行，無非以：
  (一)自訴人原始交付編號一支票予被告辛○○時，其發票日為八十三年三月十日，此
    有前開法院八十八年度南簡字第一０六三號判決理由二載明：「被告提出由原告
    於八十六年五月二十八日所交付系爭支票之影本，其上並無更改發票之年度等情
    ，亦有被告提出之系爭支票影本一紙在卷可憑，．．於八十六年五月二十八日會
    帳時記在會算單上事實，業據被告提出之會算單一紙在卷足按，益證被告並無在
    系爭支票更改發票年月日「八十三年十日」為「八十八年三月十日」。
  (二)被告辛○○、壬○○及癸○○未經自訴人同意，共同委由不詳姓名人士擅自更改
    發票日之年份，亦有該院八十九年度簡上字第十四號判決理由五記載：「證人即
    上訴人之公公辛○○就系爭支票上年份是何人所更改，於原審以訴訟代理人身分
    稱．．．是被上訴人所寫，嗣於本院審理時到庭作證改稱不知何人所寫，渠所述
    前後不一，已難採信；再據證人辛○○證述：系爭支票是當初未改，是後來才改
    的，日期是渠妻賴林晉改的等語，．．．則支票日期之更改，依理自當由賴林晉
    或被上訴人為之，惟．．．更改後之「」字跡非出自被上訴人之手，此已如前
    所認定，再參以證人辛○○到庭證述系爭支票上更改之「」二字亦非渠妻之筆
    跡．．則賴林晉不要求被上訴人更改，反就簡單之「」二個字假手他人為之，
    不惟大費週章，更衍生諸多紛爭，誠難以想像；況上訴人就系爭支票究由何人更
    改，竟推諉不知，參以上訴人於聲請發支付命令時，係主張被上訴人持系爭支票
    向其調現，於同法院原審所提八十八年十月之補充理由狀，亦稱：「支票屆期提
    示，改期數年期間中付息之約束，惟付息二個月就拒付利息」等語，惟於本院審
    理時又稱系爭支票係其已過世之賴林晉於八十八年二、四月始交付上訴人，其收
    受後因不知如何處理乃又交給辛○○，前後所述有所出入，依此，上訴人不無將
    系爭支票之處理過程推稱由已過世之賴林晉處理，以規避其何以無法就更改票據
    之細節加以交之不合理事實。凡此，益見非經自訴人同意，而擅自更改發票之年
    份，堪可認定」等語。
  (三)證人莊正潭於八十六年五月二十八日與被告辛○○會算時，被告辛○○既能交付
    編號一支票影本予莊某，足徵編號一支票正本乃為被告辛○○所持有，而被告辛○○及被告癸○○就支票之更改程，竟一直無法提出合理之交待，縱更改後之「
    」字跡並非出自渠等二人之手，依照經驗法則，亦定由渠等二人委由不詳姓名
    之人士為之，否則，被告癸○○何以據此提起訴訟，並委由告辛○○擔任訴訟代
    理人，另被告壬○○有提示編號二、三之支票並據以提起訴訟，亦有同法院八十
    八年度南簡字第九一四號通知書可稽，雖因被告壬○○二次未到庭而視為撤回訴
    訟，惟其向自訴人請求給付票款乙節，亦有答辯狀乙紙可稽，自訴人原始交付編
    號二、三之支票予辛○○時，其發票日之年度均為「八十三」年，亦有辛○○於
    八十六年五月廿八日所交付編號二、三支票之影本及會算單可稽，被告辛○○既
    持有編號二、三之支票正本，且被告壬○○與辛○○又係父子關係，被告壬○○
    持編號二、三經變造支票向自訴人請求給付票款，自不能推諉其不知變造之事實
    ，並提出上開支票影本三紙、雙方會算單影本一紙、前開民事判決二份及答辯狀
    一份等資為依據。
四、訊據被告等三人固分別坦承曾持有如附表所示由自訴人所簽發之支票向台灣台南
    地方法院民事庭提起給付票款訴訟或為訴訟代理人等情，惟均堅詞否認涉有偽造
    有價證券之犯行。被告壬○○辯稱：伊並無更改發票日，也不知發票日是何人更
    改，系爭編號二、三之支票是於八十八年間，案外人即其母賴林晉曾囑託伊在自
    己之帳戶中提示，因提示不獲付款遭退票後，又要伊向民事庭聲請對自訴人發支
    付命令，然提示支票及追索票款均是其母所託，伊拿到支票時支票日期已經更改
    成八十八年，且更改日期處有蓋發票人之印章，所以才將支票提示並聲請發支付
    命令追索票款，另對對帳單之部分是因替眼睛不好的母親記帳，但伊對於自訴人
    之借款之事，並非所悉等語。被告癸○○辯稱：編號一這張票是伊婆婆即案外人
    賴林晉於八十八年初拿給伊的，伊拿到時票就已經塗改成這個樣子了等語。被告
    辛○○則辯稱：當時曾做筆跡鑑定，編號一之支票並非由伊所變造，伊太太與他
    人之借款乙情並不清楚等語。
五、經查：
  (一)按刑事訴訟係採真實發現主義，審理事實之刑事法院，應自行調查證據，以為事
    實之判斷，並不受民事判決之拘束，不得以民事確定判決所為之判斷，逕援為刑
    事判決之基礎（最高法院五十六年台上字第一一八號判例參照）。自訴人以原審
    法院民事庭八十八年度南簡字第一０六三號及八十九年度簡上字第十四號判決書
    所載不利於被告之判決理由為證據，主張被告更改發票日云云，依前開判例意旨
    ，自訴人尚不得僅據前開民事判決所認定之理由，即主張被告等更改支票發票日
    為真實甚明。
  (二)本件系爭支票三紙，在支票金額及發票年、月上均蓋有自訴人原留之支票印鑑章
    ，亦即每張支票除發票人簽章處外，於上開處均另蓋有印鑑章各乙枚，每張共計
    蓋有自訴人原留支票印鑑章四枚。且年改為「８８（原為８３）」、月改為「３
    （原為幾月因影印本字跡無法判定）」等情節，為自訴人供明在卷，且為被告等
    所不爭執，並有上開支票影本三紙附卷可稽，應可採信。
  (三)參諸原審法院民事庭八十八年度南簡字第一０六三號民事給付票款事件，就其更
    改日期乙事經命被上訴人（即庚○○）當庭書寫「８８」、「８」及「３」等字
    樣，並將系爭編號一之支票、支票簿及前開書寫字樣送請內政部警政署刑事警察
    局鑑驗結果認定：庚○○當庭書寫之「８８」「３」，與系爭支票上簽字筆「８
    ８」、「３」字樣，兩者筆跡不相符；系爭支票上以原子筆書寫之「８３」字樣
    與其下方以簽字筆書寫之「８８」、「３」字樣，兩者筆跡不相符；庚○○庭呈
    支票簿之「８」、「３」字跡與支票上原子筆書寫之「８」、「３」字跡相符；
    及庚○○支票簿上「８」、「３」字跡與支票上以簽字筆書寫之「８８」、「３
    」之字跡不相符等情，此有該局八十八年八月十日刑鑑字第七七三一一號、八十
    八年九月四日刑鑑字第八八九三九號、八十八年十月一日刑鑑字第九九一一三號
    、八十八年十月二十九日刑鑑字第一一一八八四號鑑定通知書共四紙附於原審法
    院八十八年度南簡字第一○六三號民事卷供參（該卷第六九頁、第九一頁、第一
    ０四頁、第一一七頁），準此，似可認定系爭支票上年度及月份之更改筆跡非出
    於自訴人之手，惟並無法據此證明系爭支票年度、月份之更改，究係出於何人所
    為？自不待言。
  (三)況原審法院民事庭亦同時將被告辛○○之筆跡送請鑑定，鑑定結果亦認為：「辛○○手冊本中以鉛筆打Ｖ處台南地方法院電話號碼之『７』、王斌『７』『５』
    與王安和『７』、李清泰『５』之比對，因待鑑字跡字畫較少且特徵不顯，歉難
    認定。辛○○手冊本李清泰、王安和之『８』『３』與支票上簽字筆書寫之『８
    』『３』之比對，因待鑑字跡字畫較少且特徵不顯，歉難認定」；「起訴狀上『
    ８』『３』字跡及辛○○手冊上之『８』『３』字跡與支票上以簽字筆書寫之『
    ８８』『３』之字跡之比對，皆因特徵不顯，歉難認定」等情，亦有該局八十八
    年十月一日刑鑑字第九九一一三號、八十八年十月二十九日刑鑑字第一一一八八
    四號鑑定通知書共二紙附於原審法院八十八年度南簡字第一○六三號民事卷供參
    （該卷第一０四頁、第一一七頁），準此，顯難認定系爭支票上年度及月份之更
    改筆跡係被告三人所為。再參諸前開鑑驗通知書上另表示：「因待鑑字跡字畫較
    少，且有做作之虞，本結論僅供參考」（參照上開刑鑑字第七七三一一號、刑鑑
    字第八八九三九號、刑鑑字第九九一一三號等鑑驗通知書），則顯然該筆跡鑑定
    因字跡取樣數太少及字跡筆畫太少，且自訴人當庭親筆書寫之字跡因知悉送鑑定
    之目的而極可能故意做作之情況下，上開鑑驗通知書，亦不能全然排除上開支票
    發票年份更改處非自訴人之字跡甚明。何況上開系爭三張支票上之月份，也曾經
    塗改成「３」月，此為自訴人所不否認，但塗改之「３」亦與自訴人之筆跡並不
    相符，有前開鑑定報告足參，顯見自訴人更改月份「３」時，即非親手更改，同
    理，亦無法因而排除「８８」之更改部分非自訴人假他人之手之可能？
  (四)縱令更改乙事非自訴人親自或自訴人授權他人所為，然票據因未能按期兌現而要
    求更改發票日之情形，在民間交易時有所聞，既然系爭支票上之年月欄上均蓋有
    自訴人原發票印章，有此前述，且有系爭支票影本三紙附卷足參（原審卷第十頁
    、第廿頁），其外觀上既已具更改之有效形式，依常情，即可認定其更改是受發
    票人之授權或同意，更無從據以認定被告三人知情變造。雖自訴人另稱印章於支
    付支票後曾交付於被告手中持有，並提出證人丁○○到庭為證，然交付印章乙情
    為被告等所否認，佐以證人丁○○為自訴人之前夫，且系爭支票之金額借貸後均
    為當時之丁○○所用，其既為本件之利害關係人，其證詞難免偏頗。何況證人丁○○於本院調查時詢以是否看過系爭三張支票時，陳稱「忘記了、有無這三張支
    票我不知道」（本院卷第八七頁），其既不知有此三張支票，則又如何判定支票
    上之發票年份曾遭更改！至證人即曾任自訴人公司會計之丙○○、己○○雖到庭
    證稱：其等任職期間均曾經代理自訴人持票自被告辛○○調錢等情，惟就是否曾
    拿自訴人所有之支票印章交予被告辛○○持有或更改支票日期乙節，或稱忘記了
    ，或稱從來沒有等語明確（本院卷第八一頁至第八二頁），可見自訴人上開所陳
    交付印章予被告辛○○乙節，顯無法證明。另證人乙○○到庭所證情節，僅係陳
    明伊均係向被告辛○○、壬○○父子調現金而已，顯與本件情節無關。
  (五)末查，自訴人雖提出對帳單主張八十六年間雙方對帳時，系爭支票之發票日仍應
    為「８３」年，然系爭支票之發票年份上既蓋有自訴人發票印章，在無法排除自
    訴人自行或授權他人更改之情況下，已無法為被告等有罪之積極認定。衡以自訴
    人於前開原審法院民事案件中僅承認認識案外人賴林晉，並不認識被告辛○○等
    人、且表示「錢都是向他婆婆借的」等語（見八十九年度簡上字第一四號第八一
    頁、第七四頁筆錄），似與其自訴狀及本院調查時所陳伊係向被告辛○○調現等
    情矛盾互見，苟若自訴人於民事庭所陳為真，則此對帳乙事，應僅發生於自訴人
    與案外人賴林晉間，則被告壬○○雖坦承對帳單係由伊製作，應僅為事後之謄寫
    ，並無法證明被告壬○○知情系爭支票是否經過變造。又雖然被告等就系爭支票
    於民事訴訟中或自為訴訟或為訴訟代理人，然自訴人既表示「錢都是向他婆婆借
    的」，則渠等既未涉及自訴人與案外人賴林晉之借貸過程，亦無法單究渠等曾代
    為訴訟行為或訴訟代理人，即得認定渠等知情系爭支票係遭變造，且係案外人賴
    林晉所變造，而有共犯關係。
六、綜上所述，系爭三紙支票既係自訴人向被告調借現金而交付，且於更改處均蓋有
    原發票之印章，上開更改處之筆跡雖經鑑定結果認非自訴人之筆跡，但亦無證據
    顯示係被告三人所為，尚難單憑自訴人片面且有瑕疵之指訴，遽認被告罪責，此
    外復查無其他積極證據足資證明被告等有上開自訴人指訴之犯行，揆諸首開最高
    法院判例意旨及說明，尚屬不能證明被告等犯罪，原審因予諭知無罪，經核於法
    並無不合，自訴人上訴意旨，仍執前詞，指摘原判決不當，為無理由，應予駁回
    。
據上論結，應依刑事訴訟法第三百六十八條，判決如主文。
中    華    民    國      九十二      年      九      月      二        日
                                  臺灣高等法院臺南分院刑事第五庭
                                      審判長法官  楊    明    章
                                            法官  顏    基    典
                                            法官  沈    揚    仁
右正本證明與原本無異。
如不服本判決，應於判決送達後十日內向本院提出上訴狀，其未敘述理由者並應於提
出上訴狀後十日內向本院補提理由書（應附繕本)。
                                      法院書記官  李    梅    菊
中    華    民    國      九十二      年      九      月      三        日
附表：
┌──┬────┬───────────┬────┬────┬─────┐
│編號│票    號│付    款    行    庫  │面    額│ 發票日 │ 提示日   │
├──┼────┼───────────┼────┼────┼─────┤
│一  │0000000 │華南商業銀行西台南分行│四十萬元│ 83.3.10│ 88.3.10  │
├──┼────┼───────────┼────┼────┼─────┤
│二  │0000000 │仝              右    │六十萬元│ 83.3.7 │ 88.3.7   │
├──┼────┼───────────┼────┼────┼─────┤
│三  │0000000 │仝              右    │廿萬元  │ 83.3.8 │ 88.3.8   │
└──┴────┴───────────┴────┴────┴─────┘


司法院資訊處製作；財團法人民間司法改革基金會備份。
